【裁判字號】    92,訴,824
【裁判日期】    920904
【裁判案由】    偽造文書等
【裁判全文】
臺灣高雄地方法院刑事判決                          九十二年度訴字第八二四號
    公  訴  人  臺灣高雄地方法院檢察署檢察官
    被      告  丁○○○
    選任辯護人  黃進祥律師
                江順雄律師
                黃建雄律師
右列被告因偽造文書等案件，經檢察官提起公訴（九十二年度偵字第一七五八號），
本院判決如左：
    主  文
丁○○○連續意圖為自己不法之所有，以詐術使人將本人之物交付，處有期徒刑貳年
。
    事  實
一、丁○○○自民國八十六年九月三日起，自任會首，先後於其原位於高雄市左營區
    ○○○路六十七號之住處，召集如附表編號一至四所示之民間互助會四組，開標
    地點均為其上開住處。詎丁○○○竟意圖為自己不法之所有，並基於概括之犯意
    ，自八十六年十月間某日起至八十八年十二月間某日止，趁前開互助會會員彼此
    不認識之機會，於前揭互助會開標之際，冒用未到場參加開標之會員名義，以不
    詳數目之標金利息，連續標得附表編號一至四所示之互助會，各有十會、七會、
    七會、七會之多，致使其他活會會員誤認由該未到場之會員得標而陷於錯誤，並
    交付會款予會首丁○○○，丁○○○以此詐術方法，騙得互助會款約新台幣（下
    同）一千三百六十一萬元，嗣於八十八年十二月間，丁○○○因無力繳付其所冒
    標之互助會會款，而於八十九年一月間通知上開互助會會員止會，經互助會會員
    午○○○、寅○○、宙○○、庚○○、戌○○、辰○○○等人核算上開互助會活
    會、死會之數目及差額，始得知上情。
二、案經午○○○、寅○○、宙○○、庚○○、戌○○、辰○○○等人告發由臺灣高
    雄地方法院檢察署檢察官偵查起訴。
    理  由
一、訊據被告丁○○○固坦承有於附表所示之時地，召集如附表所示之互助會四組，
    且上開四組互助會均係於八十九年元旦宣佈止會，並有積欠上開互助會活會會員
    之會款等情，然矢口否認有詐欺犯行，辯稱：伊係投資養殖業失敗，而將伊所有
    之房地產抵押貸款以清償當初從事養殖業貸款之利息，惟因房地產景氣差而賣不
    出去，惟其貸款之利息復無法繳付，始導致互助會倒會云云。經查：
    （一）證人即互助會會員戌○○雖證述：伊確有跟被告任會首之附表所示之四組
          互助會，附表編號一互助會有一會，附表編號二之互助會有四會，附表編
          號三之互助會有四會，附表編號四之互助會有四會，但於被告止會時，尚
          餘活會、死會各幾會，伊已不清楚等語（詳本院卷第六八、六九頁）。惟
          由被告止會時，告發人等人曾持附表所示之互助會名單，請被告核對活會
          及死會之數目，經被告簽名核算之名冊得知：戌○○參加附表編號一互助
          會有三會，均為死會；附表編號二、四各有四會，均為活會；附表編號三
          互助會有四會，一死會，三活會等情，此有互助會單四份及核算表一份在
          卷可稽（詳發查卷第六至一○頁、本院卷第一五三頁）。故證人戌○○之
          證述與前開核算表就附表編號一之互助會共有幾會，尚有出入，難以逕採
          為判決之基礎，但就附表編號二、三、四所示互助會之情形，則無異同，
          自得為判決之依據。
    （二）證人即互助會會員宙○○證述：伊分別以其本人、配偶（清河）、妹妹（
          菊江、玲慧）、公公（天才）之名義參加附表編號一之互助會有四會，在
          被告止會時，共三活會，一死會；附表編號二之互助會有二會，在被告止
          會時，均為活會；附表編號三之互助會有二會，在被告止會時均為活會；
          附表編號四之互助會有二會，在被告止會時均為活會等語（詳本院卷第七
          ○、七一頁），核與互助會單及經被告簽名確認之核算表相符（詳發查卷
          第六至一○頁、本院卷第一五三頁），堪認屬實。
    （三）證人即互助會員卯○○證述：伊與家人（包括父親丑○、弟弟居生、神洲
          、銘俊、姐姐雲、琴、妹妹珍）參加附表編號一、二、三、四之互
          助會均各有五會，止會時各組互助會均為一死會、四活會等語（詳本院卷
          第七五、七六頁），核與互助會單及經被告簽名確認核算表相符（詳發查
          卷第六至一○頁、本院卷第一五四頁），堪信真實。
    （四）證人即互助會員甲○○證述：伊有參加附表編號四之互助會共二會，止會
          時均為活會等語（詳本院卷第七八頁），核與互助會單及經被告確認之核
          算表相符（參發查卷第六至一○頁、本院卷一五三頁），堪信屬實。至於
          證人甲○○就附表編號二互助會所述與前開核算表有出入之部分（見本院
          卷第七七頁、一五三頁），無法採為判決之基礎。
    （五）證人即互助會員申○○證述：伊有參加附表編號一、三之互助會各二會，
          止會時均為活會等語（詳本院卷第七九頁），核與互助會單及前開核算表
          相符（見發查卷第六至一○頁、本院卷第一五五頁），堪信真實。
    （六）證人即互助會員辰○○○證述：伊有參加附表編號一之互助會一會，止會
          時為活會等語（本院卷第八○頁），核與前述互助會單及核算表相符（見
          發查卷第六至一○頁、本院卷第一五三頁），可信為真實。
    （七）證人即互助會員乙○○證述：伊有參加附表編號一、四之互助會各一會，
          止會時均為活會等語（見本院卷第八三頁），核與前述互助會單及核算表
          相符（見發查卷第六至一○頁、本院卷第一五三頁），可信為真實。
    （八）證人即互助會員巳○○之女陳嘉琪證述：伊與其父巳○○有參加附表編號
          一、四之互助會各三會，止會時，附表編號一之互助會尚餘二活會，附表
          編號四之互助會尚餘一活會等語（詳本院卷第八五頁），核與前述互助會
          單及核算表相符（見發查卷第六至一○頁、本院卷第一五三頁），堪信為
          真實。
    （九）證人即互助會員庚○○證述：伊有參加附表編號二之互助會二會，止會時
          均為活會等語（詳本院卷第八六頁），核與前述互助會單及核算表相符（
          見發查卷第六至一○頁、本院卷第一五五頁），可信為真實。
    （十）證人即互助會員彭嗣忠證述：伊與其介紹之隋先生有參加附表編號二之互
          助會各一會，止會時均為活會等語（詳本院卷第八六頁），核與前述互助
          會單及核算表相符（見發查卷第六至一○頁、本院卷第一五五頁），可信
          為真實。
  （十一）證人即互助會員劉何玉女（即何佳惠）證述：伊有參加附表編號二之互助
          會一會，止會時為活會等語（詳本院卷第八六頁），核與前述互助會單及
          核算表相符（見發查卷第六至一○頁、本院卷第一五五頁），可信為真實
          。
  （十二）證人即互助會員陳秋月證述：伊有以配偶吉市之名義參加附表編號二、四
          之互助會各二會，止會時均為活會等語（詳本院卷第八八、八九頁），核
          與前述核算表相符（見發查卷第六至一○頁、本院卷第一五五頁），其中
          就附表編號二之互助會單中雖僅載有吉市為一會，惟證人陳秋月於該會止
          會前，均係繳二會之會錢，已據證人陳秋月證稱在卷（本院卷第八八、八
          九頁），且核算表之金額亦係以二會之金額核算，又證人酉○○亦證述同
          上（詳本院卷第一三八、一三九頁），是證人陳秋月上開證述，可信為真
          實。
  （十三）證人即互助會員黃陳白春證述：伊與其子天○○、黃義興有參加附表編號
          之互助會三會、附表編號二、三之互助會各二會，止會時附表編號一、三
          部分均尚餘一活會，附表編號二之部分，均為活會等語（詳本院卷第九○
          、九一頁），核與前述互助會單及核算表相符（見發查卷第六至一○頁、
          本院卷第一五五頁），並經證人天○○到庭證述屬實（見本院卷第一三○
          、一三一頁），可信為真實。
  （十四）證人即互助會員李辛○○證述：伊有參加附表編號一之互助會一會，止會
          時為活會等語（詳本院卷第一二九頁），惟由前述互助會單及核算表得知
          （見發查卷第六至一○頁、本院卷第一五五頁），證人係與家人「再發」
          、「月仔」、「秀霞」、「香仔」、「芬仔」、「惠仔」等人共同跟會，
          於止會時，經與被告核算，附表編號一之互助會餘一活會，附表編號三之
        互助會餘二會活會，附表編號四之部分餘四活會等情，有前開核算表一份
          （詳本院卷第一五四頁），與前述證人李辛○○之證述及互助會單之記載
          相符，堪信屬實。
  （十五）證人即互助會員林未○○證述：伊有參加附表編號三之互助會一會，止會
          時為活會等語（詳本院卷第一三二頁），核與前述互助會單及核算表相符
          （見發查卷第六至一○頁、本院卷第一五五頁），可信為真實。
  （十六）證人即互助會員江宇○○證述：伊有參加附表編號三之互助會一會，止會
          時為活會等語（詳本院卷第一三三頁），核與前述互助會單及核算表相符
          （見發查卷第六至一○頁、本院卷第一五五頁），可信為真實。
  （十七）證人即互助會員壬○○證述：伊有參加附表編號二、三、四之互助會，止
          會時附表編號二、四之互助會各餘一活會等語（詳本院卷第一三四頁），
          核與前述互助會單及核算表相符（見發查卷第六至一○頁、本院卷第一五
          五頁），可信為真實。
  （十八）證人即互助會員黃裕婷證述：伊與其母黃丙○○有參加附表編號一、二、
          三、四之互助會，止會時，附表編號一、二之互助會，均餘二會活會，附
          表編號三、四之互助會，均餘一會活會等語（詳本院卷第八六頁），核與
          前述互助會單及核算表相符（見發查卷第六至一○頁、本院卷第一五五頁
          ），並經證人黃丙○○到庭證述屬實（本院卷第一三六頁），可信為真實
          。
  （十九）證人即互助會員亥○○證述：伊與其大舅子林華容有參加附表編號一、三
          之互助會，止會時，附表編號一、三之部分均尚餘一活會等語（詳本院卷
          第一三七、一三八頁），核與前述互助會單及核算表相符（見發查卷第六
          至一○頁、本院卷第一五六頁），可信為真實。
  （二十）證人即互助會員地○證述：伊有參加附表編號二、三之互助會，止會時附
          表編號三之互助會尚餘一活會等語（詳本院卷第一四○頁），核與前述互
          助會單及核算表相符（見發查卷第六至一○頁、本院卷第一五六頁），可
          信為真實。
二、本院依據告發人提出之互助會員名單，據以傳訊上開互助會員到庭說明，然由於
    其他之互助會員或經本院傳訊未到庭，或無詳細年籍住所資料足供傳訊，故本院
    僅得依據現有之資料據以判定被告是否有冒標之情事。是除由上述證人之證述外
    ，另依經被告簽名確認之核算表觀之，在被告止會時，附表編號一之互助會，尚
    餘有互助會員子○○一活會、己○○二活會、李彥樺一活會、秀英一活會、謝正
    義一活會、百宏一活會；附表編號二之互助會，尚餘有戊○、癸○（此部分與互
    助會單不符，未計入）、鄭玉欣、式容、清花、美燕各一活會，秀英二活會；附
    表編號四之互助會，尚餘有己○○、敏琴各二活會、鄭玉欣一活會等情，此有核
    算表一份在卷可稽（詳本院卷第一五三至一五六頁）。故由上述可知，在八十九
    年一月間被告宣佈止會時，附表編號一之互助會尚有二十五個活會；附表編號二
    之互助會尚有二十五個活會；附表編號三之互助會尚有二十個活會；附表編號四
    之互助會尚有二十九個活會。然上述四組互助會於被告止會時，僅分別剩十五會
    （附表編號一部分）、十八會（附表編號二部分）、十三會（附表編號三部分）
    及二十二會（附表編號四部分）未開，其間差額達七至十會之多（此部分尚屬依
    本院現存之證據所得據以認定之部分）。換言之，由被告擔任會首之如附表編號
    一至四所示之互助會，於被告宣佈止會時，分別已開立三十七會、三十四會、三
    十三會及二十一會，尚餘十五會、十八會、十三會及二十二會未到期，然依本院
    調查現有之證據得知，上述各組互助會至少尚分別有二十五個、二十五個、二十
    個及二十九個活會，故其間各有十會、七會、七會、七會之差額，足堪認定。
三、被告雖於本院審理時曾供述：附表編號一至四所示之互助會中曾有開標時無人願
    投標之情形，伊即告知其他會員，以該互助會上個月之標金利息收取會款，此種
    情形於上開互助會中各有四至五次之多等語（詳本院卷第二三、二四頁）。被告
    雖辯稱上開情形並無以其他會員之名義冒標云云，惟衡諸民間互助會實際操作情
    形而言，會首固可能告知會員得標之標金利息與上月相同，然活會會員通常欲知
    係由何人得標，勢必於開標時或繳交會款時，詢問會首即被告係由何人得標，否
    則活會會員如何得知何人死會、活會等情，是被告辯稱伊僅告知會員應繳之標金
    利息為何，並未告知活會會員由何人得標，此種情形於死會會員或有可能，但就
    活會會員而言，顯與常情不合，並不足採。且由上述得知，被告擔任如附表編號
    一至四所示之互助會會首，至其止會時，與所餘活會之數目，尚差七至十會，與
    被告辯稱僅有四、五次云云，亦不相符，另證人卯○○、甲○○、申○○、辰○○○、乙○○、陳嘉琪、劉何玉女、陳秋月、林未○○、江宇○○等人均證述：
    開標時曾發現被告利用接聽電話後，即告知某會員得標，到場會員問被告何人得
    標，被告卻不肯說；或繳會錢時，詢問被告何人得標，被告卻不告知等語（詳本
    院卷第七二、七七、七九、八○、八三、八五、八七、八八、一三二、一三三頁
    ），而被告復供述因貸款利息無法繳付等情觀之（詳本院卷第二三頁），本院認
    為上開差額之互助會，係由被告以其他會員名義冒標之事實，已堪認定。惟因冒
    標之時間及標金利息，除被告供述均已不記得等語外，其餘到庭之證人亦證稱不
    清楚等語，故前開冒標之時間，僅足認定係於附表編號一至四所示之互助會期間
    即八十六年十月間起（係由最早之附表編號一互助會之八十六年十月間開始，因
    該互助會首會由會首取得，故無冒標之可能）至被告止會時止即八十八年十二月
    間止。另冒標金額部分，則僅足以上開四組互助會所餘活會之數目，與差額之互
    助會數，與各互助會之金額（各為二萬元或一萬元）綜合以觀，概略得出金額約
    一千三百六十一萬元（即二十五活會×二萬元×一○＝五百萬元）＋（二十五活
    會×一萬元×七＝一百七十五萬元）＋（二十活會×二萬元×七＝二百八十萬元
    ）＋（二十九活會×二萬元×七＝四百零六萬元）。
四、綜上所述，被告於八十六年十月間起至八十八年十二月間止，連續冒用其他會員
    之名義，詐得互助會款約一千三百六十一萬元之詐欺犯行，洵堪認定。
五、核被告所為，係犯刑法第三百三十九條第一項之詐欺罪。又被告每次冒標詐取多
    數活會會員會款，係一行為而侵害上開活會會員之財產法益，乃為一行為觸犯數
    罪名，為想像競合犯，應從一重詐欺取財罪處斷。另被告先後多次冒用不詳會員
    之名義標得互助會，致使其他活會會員陷於錯誤，而交付會款予被告之行為，時
    間緊接，方法相同，觸犯構成要件相同之罪，顯係基於概括犯意為之，為連續犯
    ，應依刑法第五十六條之規定，以一罪論，並加重其刑。爰審酌被告冒用他人名
    義標得會款，破壞經濟秩序，行為殊不足取，且犯後矢口否認犯行，難認有悔悟
    之意，雖其分別簽發本票予各活會會員，然迄未兌現，有本票數紙在卷可稽（詳
    本院卷第一五七至一五九頁），並參酌被告並無前科紀錄，有臺灣高等法院被告
    全國前案紀錄表附卷可稽，及本件詐欺所得之金額等一切情狀，量處如主文所示
    之刑，以資懲儆。
六、公訴意旨另以：被告另於八十八年八月二日自任會首，又召集如附表編號五所示
    之互助會一組，於該會開始至被告於八十八年十二月間止會止，亦有冒用他人名
    義冒標之情事，因認被告另涉有刑法第三百三十九條第一項之詐欺取財罪嫌等語
    。惟查：附表編號五之互助會，至被告止會時，已開六會（含加標），此有會單
    一紙在卷可稽（詳發查卷第一○頁），而由上述到庭證人之證述，尚無證據足認
    被告有何冒標之情形，另由經被告簽名核對之核算表得知，該會確有「麗英」、
    「靖殷」、「聖美」、「麗帆」、「文仔」、「玉英」等六人為死會，此有核算
    表二份在卷可憑（詳本院卷第一五一、一五二、一五三頁），核與該互助會單所
    載各會員之情形相符，是附表編號五所示之互助會，尚無證據足認被告有冒標之
    情事，此外復查無其他積極證據足認被告有公訴人所指之前揭犯行，本應為無罪
    判決之諭知，惟公訴人認此部分與前開有罪部分，有連續犯之裁判上一罪之關係
    ，爰不另為無罪之諭知。
七、公訴意旨復認：被告除就附表所示之互助會有冒用他人名義標得會款之詐欺行為
    外，尚有於開標時於標單上偽造不詳活會會員之簽名署押，並填具標金利息後，
    持以行使而標取互助會會款之行為，因認被告另涉有刑法第二百十六條、第二百
    二十條第一項、第二百十條行使偽造準私文書之犯嫌等語。
八、按犯罪事實應依證據認定之，無證據不得認定其犯罪事實；又不能證明被告犯罪
    ，應諭知無罪之判決，刑事訴訟法第一百五十四條第二項及第三百零一條第一項
    分別定有明文。次按民間互助會之標單，依習慣須填寫一定之金額及會員之姓名
    或其代號，始足以表示係某會員製作之標單，如僅在標單上填寫金額，而未書寫
    標會者之姓名或其代號者，從該標單形式上觀之，僅足以表示標會者所欲投標之
    金額，尚不足以表示標會者名義之證明，亦即並無冒用他人名義可言，尚難論以
    偽造準私文書罪，最高法院九十年度台上字第二五七五號判決意旨參照。
九、公訴人認被告涉有右揭犯行，僅係以被告坦承附表所示之互助會係以填寫標單之
    方式來參與投標等情，即進而推論被告涉有前揭犯行。惟訊據被告則堅決否認有
    偽造準私文書之犯行，辯稱：伊從未偽造標單等語。經查：本案除未查扣任何被
    告偽造之標單外，另證人即互助會員戌○○及劉何玉女均到庭結證稱：伊有參加
    過開標，每次標會時，到場標會的會員僅將標金利息填寫在標單上，並未寫上名
    字等語（詳本院卷第六八、八七頁）；此外，證人即互助會員卯○○、甲○○、
    申○○、辰○○○、乙○○、陳嘉琪、劉何玉女、陳秋月、林未○○、江宇○○
    等人均僅證述：開標時曾發現被告利用接聽電話後，即告知某會員得標，到場會
    員問被告何人得標，被告卻不肯說；或繳會錢時，詢問被告何人得標，被告卻不
    告知等語（詳本院卷第七二、七七、七九、八○、八三、八五、八七、八八、一
    三二、一三三頁），並未確實發現被告有以偽填標單之方式，冒標附表所示之互
    助會，又縱使被告另有冒用他人名義填寫標單之行為，惟其填寫之標單是否書寫
    標會者之姓名或其代號，亦有疑問。準此，本院審酌上情，認為此部分之公訴意
    旨，尚難採信。此外復查無其他積極證據足認被告有行使偽造準私文書之犯行，
    自屬不能證明其犯罪，本應為無罪判決之諭知，惟公訴人認此部分與前開論罪科
    刑之有罪部分，有牽連犯之裁判上一罪之關係，爰不另為無罪之諭知，併此敘明
    。
據上論斷，應依刑事訴訟法第二百九十九條第一項前段，刑法第五十六條、第三百三
十九條第一項、第五十五條，罰金罰鍰提高標準條例第一條前段，判決如主文。
本案經檢察官楊婉莉到庭執行職務。
中    華  民    國    九十二    年      九      月        四        日
                                  臺灣高雄地方法院刑事第九庭
                                      法  官    吳為平
右正本證明與原本無異。
如不服本判決，應於判決送達後十日內，向本院提出上訴狀。
                                      書記官    曾秀鳳
中    華    民    國    九十二    年      九      月        八        日
附表：
┌──┬───────────┬──────┬──────┬───────┐
│編號│    會          期    │會款(新台幣)│會員(不含會 │備   考       │
│    │                      │            │首）        │              │
├──┼───────────┼──────┼──────┼───────┤
│一  │自八十六年九月三日起會│二萬元。    │五十二會。  │至被告於八十九│
│    │，每月三日開標，採內標│            │            │年初止會時（開│
│    │制，逢二、五、八、十一│            │            │標至八十八年十│
│    │月之十八日加標一會。  │            │            │二月份），已開│
│    │                      │            │            │三十七會，尚餘│
│    │                      │            │            │十五會未開。  │
│    │                      │            │            │              │
│    │                      │            │            │              │
├──┼───────────┼──────┼──────┼───────┤
│二  │自八十六年十一月十日起│一萬元。    │五十二會。  │至被告於八十九│
│    │會，每月十日開標，採內│            │            │年初止會時（開│
│    │標制，逢一、四、七、十│            │            │標至八十八年十│
│    │月之二十五日加標一會。│            │            │二月份），已開│
│    │                      │            │            │三十四會，尚餘│
│    │                      │            │            │十八會未開。  │
│    │                      │            │            │              │
│    │                      │            │            │              │
││                      │            │            │              │
│    │                      │            │            │              │
│    │                      │            │            │              │
├──┼───────────┼──────┼──────┼───────┤
│三  │自八十六年十二月八日起│二萬元。    │四十六會。  │至被告於八十九│
│    │會，每月八日開標，採內│            │            │年初止會時（開│
│    │標制，逢二、五、八、十│            │            │標至八十八年十│
│    │一月之二十三日加標一會│            │            │二月份），已開│
│    │。                    │            │            │三十三會，尚餘│
│    │                      │            │            │十三會未開。  │
│    │                      │            │            │              │
│    │                      │            │            │              │
│    │                      │            │            │              │
│    │              │            │            │              │
│    │                      │            │            │              │
├──┼───────────┼──────┼──────┼───────┤
│四  │自八十七年七月六日起會│二萬元。    │四十三會。  │至被告於八十九│
│    │，每月六日開標，採內標│            │            │年初止會時（開│
│    │制，逢二、五、八、十一│            │            │標至八十八年十│
│    │月之二十一日加標一會。│            │            │二月份），已開│
│    │                      │            │            │二十一會，尚餘│
│    │                      │            │            │二十二會未開。│
│    │                      │            │            │              │
│    │                      │            │            │              │
│    │                      │            │            │              │
│    │                      │            │            │              │
│    │    │            │            │              │
│    │                      │            │            │              │
├──┼───────────┼──────┼──────┼───────┤
│五  │自八十八年八月二日起會│一萬元。    │四十六會。  │至被告於八十九│
│    │，每月二日開標，採內標│            │            │年初止會時（開│
│    │制，逢一、四、七、十月│            │            │標至八十八年十│
│    │之十七日加標一會。    │            │            │二月份），已開│
│    │                      │            │            │六會，尚餘四十│
│    │                      │            │            │會未開。      │
│    │                      │            │            │              │
│    │                      │            │            │              │
│    │                      │            │            │              │
│    │                      │            │            │              │
│    │                      │        │            │              │
│    │                      │            │            │              │
└──┴───────────┴──────┴──────┴───────┘
附錄本判決論罪法條：
中華民國刑法第三百三十九條第一項
意圖為自己或第三人不法之所有，以詐術使人將本人或第三人之物交付者，處五年以下
有期徒刑、拘役或科或併科一千元以下罰金。


司法院資訊處製作；財團法人民間司法改革基金會備份。
